【裁判字號】    95,家上,12
【裁判日期】    950607
【裁判案由】    離婚
【裁判全文】
臺灣高等法院民事判決                  95年度家上字第12號
上  訴  人  乙○○
訴訟代理人  柯金柱律師
            廖姵涵律師
被上訴人    甲○○
訴訟代理人  陳傳中律師
複代理人    張人志律師
上列當事人間離婚事件，上訴人對於中華民國94年11月16日臺灣
桃園地方法院93年度婚字第154號第一審判決提起上訴，經本院
於95年5月17日言詞辯論終結，判決如下：
    主  文
上訴駁回。
第二審訴訟費用由上訴人負擔。
    事實及理由
一、被上訴人起訴主張：兩造於民國（下同）73年6月3日結婚，
    婚後上訴人因罹患精神疾病，精神狀態不穩定，經常以言詞
    刺激挑釁被上訴人，與被上訴人時起勃谿，且干涉妨礙被上
    訴人經營生意，監聽錄音被上訴人之電話，上訴人甚至睡在
    車上，監視被上訴人，連被上訴人外出尋友，也跟蹤至友人
    家門，拍打鐵門騷擾。上訴人更常有歇斯底里如吐口水、丟
    東西、大吵大鬧等行為，自87年起動輒對被上訴人提出傷害
    、毀棄損壞、妨害家庭之告訴，造成被上訴人與家人精神上
    折磨，兩造夫妻情誼，早蕩然無存等情，爰依民法第1052條
    第1項第3款、第2項之規定，請求判決准兩造離婚。（原審
    為被上訴人勝訴之判決，上訴人聲明不服）並答辯聲明：上
    訴駁回。
二、上訴人則以：被上訴人於婚後與人通姦，經桃園地方法院中
    壢簡易庭87年度壢簡字第281號簡易判決處刑確定後，卻仍
    不改其性格常與不特定女子交往。另被上訴人為達離婚之目
    的，常對上訴人惡言相向、拳打腳踢，縱經桃園地方法院92
    年度家護字第957號核發通常保護令，亦無法令被上訴人暴
    力行為有所收歛，報警誣指上訴人為精神病患，但經醫院檢
    查結果認定上訴人精神正常；雖兩造已分居數年，惟係被上
    訴人自行搬出共同居所，非上訴人無故離開。被上訴人不實
    地對上訴人施以言詞上羞辱及精神上之虐待，致近十年來上
    訴人在鬱鬱寡歡歲月中度過，被上訴人之行為已構成民法第
    1052條第1項第3款及第2項之重大事由，惟上訴人基於家庭
    之圓滿和諧，仍希望維持婚姻等語，資為抗辯，並上訴聲明
    ：(一)原判決廢棄。(二)被上訴人在第一審之訴駁回。
三、被上訴人主張兩造係於73年6月3日結婚，現婚姻關係仍存續
    中之事實，有上訴人提出之戶籍謄本為證，且為上訴人所不
    爭執，堪信為真正。被上訴人又主張上訴人罹患精神疾病，
    行為舉止異於常人，於87年起即不斷對其興訟、監聽、監視
    ，干涉妨礙其經營生意，造成被上訴人與家人精神上折磨，
    兩造夫妻情誼，早蕩然無存，已構成民法第一千零五十二條
    第一項第三款、第一千零五十二條第二項規定之離婚事由等
    情，惟為被上訴人所否認，並以上述情詞置辯。故本件兩造
    之爭點在於：上訴人是否受有被上訴人不堪同居之虐待？兩
    造婚姻是否有難以維持之重大事由？茲分述之。
四、被上訴人是否受有上訴人不堪同居之虐待？
  (一)按「民法第一千零五十二條第三款所謂不堪同居之虐待，係
    指予以身體上或精神上不可忍受之痛苦，致不堪繼續同居者
    而言，如非客觀的已達於此程度，不容夫妻之一方，以主觀
    之見解，任意請求與他方離婚。」最高法院著有三十四年上
    字第三九六八號判例可稽。故所稱「不堪同居之虐待」，應
    就具體事件，衡量夫妻之一方受他方虐待所受侵害之嚴重性
    ，斟酌當事人之教育程度、社會地位及其他情事，是否已危
    及婚姻關係之維繫以為斷。若受他方虐待已逾越夫妻通常所
    能忍受之程度而有侵害人格尊嚴與人身安全者，即不得謂非
    受不堪同居之虐待。
  (二)被上訴人主張其受有上訴人不堪同居之虐待，雖提出署名里
    長王清波於87年3月23日出具之證明書、長子呂紹傑於91 年
    4月16日之日記、原法院93年度家護字第333號保護令，及聲
    請傳訊證人陳禮鴻、呂紹傑等為證；惟為上訴人所否認，並
    提出診斷證明書、台灣桃園地方法院檢察署檢察官聲請簡易
    處刑書、本院中壢簡易庭刑事判決書，及聲請傳訊證人呂紹
    統等為反證。查上訴人曾至桃園療養院接受心理測驗，結果
    未符合思考或情感性疾病，證明其精神狀態與認知功能與常
    人無異，並無重大精神疾病，有上訴人提出診斷證明書可按
    ，兩造之子呂紹傑亦到場證述上訴人與常人無異，是被上訴
    人指摘上訴人因精神疾病行止異於常人乙節，並無足採認。
    另查，被上訴人確曾於87年 3月22日與訴外人葉瑞勤通姦，
    業經上訴人訴由台灣桃園地方法院檢察署檢察官以87年度偵
    字第4290號聲請簡易處刑，本院中壢簡易庭87年度壢簡字第
    271 號判處被上訴人有期徒刑三月確定；又上訴人於92年11
    月30日追躡被上訴人去處，拍打該處鐵門，並透過鐵門細縫
    處噴吐口水，丟執垃圾入內，被上訴人因不堪其擾，開啟鐵
    門，執膠帶擲向上訴人，造成上訴人右肩挫傷、右臉挫傷併
    擦傷，經上訴人聲請原法院92年度家護字第957號對被上訴
    人核發通常保護令獲准之事實，亦有上述簡易處刑書、判決
    書、通常保護令等可按，上訴人本於訴訟權利所為告訴或聲
    請，並無不當，難謂有何興訟濫訴之情。
  (三)次查被上訴人於八十七年間與訴外人葉瑞勤通姦，已如上述
    ，被上訴人此項通姦犯罪迄今雖逾七年，惟已令上訴人對被
    上訴人產生不信賴感，致維持婚姻生活發生障礙，縱使在上
    述通姦刑事判決後，上訴人並無實證足以認定被上訴人有再
    與他人通姦之情形，卻持續指摘被上訴人與他人有染，並惟
    恐被上訴人在外尋花問柳，而追躡跟蹤被上訴人之去處，造
    成被上訴人的困擾，但這畢竟是緣於被上訴人87年間與人通
    姦事件之後，未見被上訴人對上訴人予以關愛，反向外人聲
    稱上訴人為精神病患者，上訴人所受創痛至今未能復原之結
    果，故被上訴人主張其遭受上訴人誣指與人通姦之重大侮辱
    ，致精神上痛苦，不堪繼續同居之虐待，而有民法第一千零
    五十二條第一項第三款所定之離婚事由云云，並不足採。
五、兩造婚姻是否有難以維持之重大事由？
  (一)按民法親屬編於七十四年修正後，於第一千零五十二條增列
    第二項離婚事由之概括規定，准「有前項以外之重大事由，
    難以維持婚姻者，夫妻之一方得請求離婚」，此所謂「難以
    維持婚姻之重大事由」，應以婚姻是否已生破綻而無回復之
    希望加以判斷之，惟如足以構成離婚原因之重大事由，應由
    夫妻之一方負責者，僅他方得請求離婚，同條項但書另設限
    制，以求公允。但若夫妻雙方均為有責時，則應衡量比較雙
    方之有責程度，而許責任較輕之一方向應負主要責任之他方
    請求離婚，以符合公平（參照最高法院九十一年度台上字第
    二０二三號判決意旨）。
  (二)按民法第一千零五十二條第二項所稱「有前項以外之重大事
    由，難以維持婚姻者」，乃抽象的、概括的離婚事由，係民
    法親屬編於七十四年修正時，為因應實際需要，參酌各國立
    法例，導入破綻主義思想所增設。但其事由應由夫妻一方負
    責者，僅他方得請求離婚，是其所採者為消極破綻主義精神
    ，而非積極破綻主義。關於是否為難以維持婚姻之重大事由
    ，其判斷標準為婚姻是否已生破綻而無回復之希望。而婚姻
    是否已生破綻無回復之希望，則應依客觀的標準，即難以維
    持婚姻之事實，是否已達於倘處於同一境況，任何人均將喪
    失維持婚姻意欲之程度而定。至於同條但書所規定「難以維
    持婚姻之重大事由應由夫妻之一方負責者，僅他方得請求離
    婚」，乃因如肯定有責配偶之離婚請求，無異承認恣意離婚
    ，破壞婚姻秩序，且有背於道義，尤其違反自己清白(clea
    n hands）之法理，有欠公允，同時亦與國民之法感情及倫
    理觀念不合，因而採消極破綻主義。然若夫妻雙方均為有責
    時，則應衡量比較雙方之有責程度，而許責任較輕之一方向
    應負主要責任之他方請求離婚，以符合公平。（參照最高法
    院九十一年度台上字第二０二三號判決意旨）。
  (三)又婚姻本應以誠摯相愛為基礎，而由夫妻共同經營幸福美滿
    之生活。查本件兩造自結婚後，時因細故發生爭執，，甚而
    相互以粗魯不堪之用語辱罵對方，進而發生肢體上之衝突，
    並相互對對方聲請法院核發通常保護令獲准（上訴人聲請原
    法院92年度家護字第957號對被上訴人核發通常保護令獲准
    、被上訴人聲請原法院93年度家護字第333號對上訴人核發
    通常保護令獲准），證人即兩造子女呂紹傑、呂紹凱亦均證
    稱兩造經常為一些小事吵架，並已分居五、六年等語，顯見
    兩造任何一方均非單純家庭暴力之受害人；而上訴人長久以
    來從未間斷懷疑被上訴人外遇之事，經常出言諷刺被上訴人
    （如以台語稱：「沒像你都顧外面的死鴨，我眼晴就把你看
    ！」「我都不是你，一整天想那昧幹查某！」），於他人在
    場時仍口出穢言指稱被上訴人與人有染或在外嫖女人（如以
    台語稱：「你都要找吃飽閒閒等你幹的那樣的女人。」），
    而傷及被上訴人人格尊嚴，此有被上訴人提出上訴人所不爭
    執之兩造相處時之錄影帶可憑。而上訴人自知其與被上訴人
    處於嚴重之婚姻衝突中，其精神狀態與認知功能與常人無異
    ，並無重大精神疾病，卻仍不願改善其與被上訴人間之相處
    模式，與被上訴人多年處於分居狀態之中，仍選擇猜忌不願
    相信彼此，在兩造生活中不斷製造衝突及磨擦，導致歧見嫌
    隙愈深，實難期待兩造生活上相互扶持，互敬互愛。再者，
    上訴人辯稱被上訴人於前揭刑事判決後仍常與不特定女子交
    往甚或有曖昧之行為云云，並提出被上訴人所寫之字條多紙
    為證（見本院卷第41至68頁），惟查被上訴人雖不否認該等
    字條為其所寫，但辯稱該等字條係被上訴人用以抒發心情之
    札記，並非係上訴人所言之情書等語，而觀之該等字條或使
    用公司用紙，或銀行存款條、或撕下之紙張等不一，且其中
    有僅記載電話姓名者、另有關於感情之記載，細繹其用字遣
    詞及內容，無從認是被上訴人因與特定女子交往而寫，上訴
    人又自承該等字條是被上訴人棄置於家中垃圾桶內，經其檢
    起等語（見本院卷第93頁反面），自難單憑該等字條即認被
    上訴人已有與不特定女子交往甚或有曖昧之行為，再參以證
    人陳禮鴻證稱上訴人曾多次跟蹤監視被上訴人之去處，並向
    其聲稱被上訴人又跑去「找女人」，又於遇見被上訴人與來
    店之女客人多聊天幾句時，便會對該女客人冷言冷語，甚至
    質問該女客人是否要「誘拐」被上訴人等語，足見上訴人因
    不信任被上訴人所為之言詞舉止，已違背婚姻互信、互敬、
    互諒之本質，雖被上訴人前於87年間與人通姦，違背婚姻忠
    貞義務在前，又妄指上訴人為精神病患者，顯無彌補其所造
    成婚姻破綻的舉動，具有重大可責性，然上訴人事後既未舉
    證證明上訴人有與特定女子發生曖昧之行為，仍不時向人揭
    發被上訴人瘡疤，以言詞行止羞辱被上訴人，使被上訴人難
    堪，造成被上訴人精神上之痛苦，亦同有重大可責性，故造
    成兩造婚姻破綻之原因，兩造均難辭其咎，且兩造分居多年
    期間，猶不時發生爭吵，互相辱罵對方，進而發生肢體上之
    衝突，足見兩造婚姻關係誠摯相愛之基礎已蕩然無存，婚姻
    所生之破綻已無回復希望，任何夫妻處於同一境況，均將喪
    失維持婚姻之意欲，應認符合民法第一千零五十二條第二項
    所稱難以維持婚姻之重大事由。故被上訴人主張兩造婚姻有
    民法第一千零五十二條第二項所定之離婚事由等語，應可採
    信。
六、綜上所述，被上訴人以兩造婚姻有難以維持婚姻之重大事由
    ，依民法第一千零五十二條第二項規定，訴請離婚，為有理
    由，應予准許。原審判決准兩造離婚，於法並無違誤。上訴
    意旨指摘原判決不當，求予廢棄改判，為無理由，應予駁回
    。
七、本件事證已臻明確，被上訴人其餘主張陳述及所提之證據，
    與判決之最終結果不生影響，爰不一一審酌論述，附此敘明
八、據上論結，本件上訴為無理由，爰判決如主文。
中    華    民    國    95    年    6     月    7     日
                  民事第十二庭審判長法  官  張宗權
                                    法  官  陳忠行
                                    法  官  蕭艿菁
正本係照原本作成。
如不服本判決，應於收受送達後20日內向本院提出上訴書狀，其
未表明上訴理由者，應於提出上訴後20日內向本院補提理由書狀
（均須按他造當事人之人數附繕本）上訴時應提出委任律師或具
有律師資格之人之委任狀；委任有律師資格者，另應附具律師資
格證書及釋明委任人與受任人有民事訴訟法第466條之一第一項
但書或第二項（詳附註）所定關係之釋明文書影本。
中    華    民    國    95    年    6     月    8     日
                                    書記官  王秀雲
附註：
民事訴訟法第四百六十六條之一（第一項、第二項）：
對於第二審判決上訴，上訴人應委任律師為訴訟代理人。但上訴
人或其他法定代理人具有律師資格者，不在此限。
上訴人之配偶、三親等內之血親、二親等內之姻親，或上訴人為
法人、中央或地方機關時，其所屬專任人員具有律師資格並經法
院認為適當者，亦得為第三審訴訟代理人。


司法院資訊處製作；財團法人民間司法改革基金會備份。
